臺灣高等法院民事判決
110年度上易字第816號
上  訴  人  高宇涵  



訴訟代理人  王世平律師
上  訴  人  楊千慧  
訴訟代理人  吳啟玄律師
複  代理人  黃靖芸律師
被  上訴人  林肇奕  



訴訟代理人  陳義權律師
上列當事人間請求損害賠償事件，上訴人高宇涵、楊千慧對於中
華民國110年5月31日臺灣士林地方法院109年度訴字第1855號第
一審判決，各自提起上訴，本院於111年3月15日言詞辯論終結，
判決如下：
    主      文
一、原判決關於駁回上訴人高宇涵後開第二項之訴及訴訟費用之
    裁判均廢棄。
二、上開廢棄部分，被上訴人林肇奕應與上訴人楊千慧連帶給付
    上訴人高宇涵新臺幣參拾萬元，及自民國一○九年三月十八
    日起至清償日止，按週年利率百分之五計算之利息。
三、兩造其餘上訴均駁回。
四、第一、二審訴訟費用，關於上訴人高宇涵上訴部分，由上訴
    人楊千慧、被上訴人林肇奕連帶負擔十分之三，餘由上訴人
    高宇涵負擔；關於上訴人楊千慧上訴部分，由上訴人楊千慧
    負擔。
    事實及理由
一、上訴人高宇涵（下稱高宇涵）主張：伊與上訴人楊千慧（下
    稱楊千慧）於民國101年6月25日結婚，被上訴人林肇奕（下
    稱林肇奕，與楊千慧合稱楊千慧二人）明知楊千慧為有配偶
    之人，其等竟於107年7月22日上午10時15分許至下午3時15
    分許，在臺北市○○區○○路00號「○○○○旅館」（下稱○○旅館）
    000號房間（下稱系爭房間）內發生性行為，共同不法侵害
    伊基於配偶關係之身分法益且情節重大，致伊受有精神上痛
    苦等情，爰依侵權行為法律關係，求為命楊千慧二人應連帶
    給付伊新臺幣（下同）100萬元，及自109年3月18日起至清
    償日止，按週年利率5%計算之利息之判決。
二、楊千慧二人答辯略以：
　㈠楊千慧部分：伊並無與林肇奕發生性行為，且伊因高宇涵屢
    次嫖妓及家暴行為，自106年3月起即分居迄今，婚姻早已破
    裂而感情疏離，縱認伊有侵害配偶權，情節亦非重大。況高
    宇涵事後亦曾向林肇奕表示不反對其等二人交往，已有宥恕
    之表示，難見有何身心受創甚鉅之情等語，資為抗辯。
  ㈡林肇奕部分：伊並不知楊千慧為有配偶之人，亦未與楊千慧
    發生性行為，況高宇涵與楊千慧之婚姻已破裂，自難認其等
    行為有侵害高宇涵之配偶權且情節重大等語，資為抗辯。
三、原審為高宇涵一部勝訴、一部敗訴之判決，即命楊千慧給付
    高宇涵30萬元本息，並依職權為准、免假執行之宣告，駁回
    高宇涵其餘之訴。高宇涵不服提起上訴，其上訴聲明：㈠原
    判決不利於高宇涵部分廢棄；㈡楊千慧應再給付高宇涵70萬
    元，及自109年3月18日起至清償日止，按週年利率5%計算之
    利息；林肇奕應給付高宇涵100萬元，及自109年3月18日起
    至清償日止，按週年利率5%計算之利息，楊千慧及林肇奕就
    上開100萬元本息部分負連帶之責。對楊千慧上訴之答辯聲
    明：上訴駁回。另楊千慧就其敗訴部分，亦提起上訴，其上
    訴聲明：㈠原判決不利於楊千慧部分廢棄。㈡上開廢棄部分，
    高宇涵在第一審之訴駁回。對高宇涵上訴之答辯聲明：上訴
    駁回。林肇奕對高宇涵上訴之答辯聲明：上訴駁回。
四、兩造不爭執事項（見本院卷第174頁至第175頁，並依判決格
    式修正或刪減文句，或依爭點論述順序整理內容）：
　㈠高宇涵與楊千慧於101年6月25日結婚，育有一子。高宇涵與
    楊千慧自106年3月16日起分居，嗣楊千慧向臺灣士林地方法
    院（下稱士林地院）訴請離婚，經士林地院於110年4月30日
    以109年度婚字第301號判准離婚，現由本院審理中（110年
    度家上字第172號）。
  ㈡楊千慧與林肇奕於107年7月22日上午10時許至下午3時許，同
    在系爭房間。嗣高宇涵以此向臺灣士林地方檢察署（下稱士
    林地檢署）提出通姦、相姦罪刑事告訴，士林地檢署以108
    年度調偵字第781號提起公訴後，經士林地院以108年度易字
    第780號判決免訴（下稱系爭刑事案件）。
  ㈢兩造對自原審迄今之卷內證據資料，形式上真正均無爭執。
五、高宇涵主張林肇奕明知楊千慧為有配偶之人，仍於107年7月
    22日偕同至系爭房間發生性行為，共同不法侵害其基於配偶
    關係所應享有之身分法益且情節重大，致其身心受有痛苦，
    爰依侵權行為法律關係，請求楊千慧二人連帶給付其100萬
    元精神慰撫金等語，惟為楊千慧二人所否認，並以前詞置辯
    ，經查：
  ㈠按因故意或過失，不法侵害他人之權利者，負損害賠償責任
    。數人共同不法侵害他人之權利者，連帶負損害賠償責任。
    不法侵害他人基於父、母、子、女或配偶關係之身份法益而
    情節重大者，被害人雖非財產上之損害，亦得請求賠償相當
    之金額。民法第184條第1項前段、第185條第1項前段、第19
    5條第3項、第1項前段分別定有明文。而婚姻係以夫妻之共
    同生活為目的，配偶應互相協力保持其共同生活之圓滿安全
    及幸福，夫妻互守誠實，係確保其共同生活之圓滿安全及幸
    福之必要條件，故應解為配偶因婚姻契約而互負誠實之義務
    ，配偶之一方行為不誠實，破壞共同生活之圓滿安全及幸福
    者，即為違反因婚姻契約之義務而侵害他方之權利（最高法
    院55年台上字第2053號判決意旨參照）。是侵害配偶權之行
    為，並不以通姦行為為限，倘夫妻任一方與他人間存有逾越
    結交普通朋友等一般社交行為之不正常往來，其行為已逾社
    會一般通念所能容忍之範圍，已達破壞婚姻共同生活之圓滿
    安全及幸福之程度，即足當之，倘其情節重大，違反忠誠義
    務之一方及該他人即應依上開規定，共同負非財產上即精神
    慰撫金之損害賠償責任。
  ㈡經查，高宇涵主張楊千慧二人於107年7月22日上午10時15分
    許至下午3時15分許，一同前往○○旅館並在系爭房間內休憩
    ，嗣楊千慧二人欲駕車離去時遭高宇涵當場攔下及報警處理
    ，高宇涵並偕警至系爭房間內蒐證，並對楊千慧二人提出通
    姦、相姦之刑事告訴等情，業據高宇涵於系爭刑事案件中提
    出錄影光碟及擷圖照片為證（見士林地院108年度易字第780
    號卷〈下稱刑事卷〉第155頁至第179頁），並據系爭刑事案件
    承審法官當庭勘驗高宇涵所提檔名「LINE_MOVIE_000000000
    0000」（下稱檔案①）、「出口（15時05分25秒）」、「IMG
    _0937」、「IMG_0938」、「IMG_0940」錄影畫面無誤，並
    製有勘驗筆錄在卷可參（見刑事卷第137頁至第148 頁），
    復為楊千慧二人所不爭執（見原審卷第182頁、第247頁），
    自堪認定為真。佐以前開楊千慧二人欲駕車離去時遭高宇涵
    當場攔下時之錄影畫面及對話內容：
　「楊千慧：不用拍了啦你要拍什麼，你要拍什麼，不要拍    
            了……所以你現在要怎樣？（楊千慧走向畫面）
　          所以你現在要幹嘛？可以了啦。
　　高宇涵：（扣、扣、扣）下來吧，結婚沒？
　　林肇奕：你有什麼問題嗎？
　　高宇涵：結、結、結婚了嗎？你知道他結婚有小孩了嗎？你
　　        睡人家的太太，你又睡人家的媽媽。
　　林肇奕（嘴角微笑）。
　　高宇涵之父：你們，到底在幹什麼？阿你又擺那副態度。
　　楊千慧：不關他的事啦。……
　　高宇涵：我是想問你啦，你知道他結婚了嗎？你知道他結婚
　　        了嗎？你知道他有小孩嗎？
　  林肇奕：我知道他有小孩。
　　高宇涵：對啊，那你為什麼還要做這種事情，你為什麼要做
　　        破壞別人家庭的事情？
　　楊千慧：先生，是今天你先跟別人上床耶。
　　高宇涵：我沒有。……」
　　是楊千慧二人於當下面對高宇涵等人之質問，不僅未當面澄
    清解釋或其等前往汽車旅館及滯留之事由，楊千慧更反擊係
    高宇涵先為婚姻不忠行為等語，益證楊千慧二人確有逾越一
    般交友分際之行為。復參諸高宇涵於事後偕同親友前至林肇
    奕住處質問時，亦答稱：（高宇涵：有多久了？我現在是都
    知道喔，我只是看你想不想講。）大概從5 月份開始聯絡吧
    ！然後6月份，在6月份出來」、「（高宇涵：一直這樣出來
    爽，你們到底在幹嘛？）那是交往的細節吧！」、「（高宇
    涵：有做就認啊！為什麼不能幹嘛？所以你跟她打算不認是
    不是？）對，有錯我都會認，有錯我都會認。」等語，亦有
    高宇涵提出之錄音光碟內容為證，並經原審當庭勘驗屬實（
    見原審卷第247頁、第250頁至第251頁），而林肇奕既於數
    日前在○○旅館外遭高宇涵當場攔獲，並於同年月23日因涉相
    姦案件接受警詢，顯應知悉高宇涵認定其在○○旅館與楊千慧
    發生性行為，衡以一般社會通念，高宇涵所陳「一直這樣出
    來爽」、「有做就認」，核係表達高宇涵指摘楊千慧二人間
    發生性關係，果若林肇奕確無與楊千慧發生性行為一事，林
    肇奕在面對此楊千慧配偶即高宇涵之嚴厲指控下，理應試圖
    解釋，而非沉默微笑。又酌以訴外人即楊千慧之兄事後曾於
    同年月30日傳送訊息予高宇涵稱：「我爸媽和我的態度明確
    ，你覺得千慧會和那渣男私奔嗎」、「他們沒有那感情基礎
    啦」、「我也和我妹深談過了」、「那渣男只是想搞我妹啦
    」、「我們是男人不清楚嗎」、「兩個月有什麼深愛」、「
    只有想做愛啦」、「戀愛的愛，我相信當時是有，迷失了，
    迷惘了」等語，亦據高宇涵提出楊千慧所不爭執真正之LINE
    通訊軟體對話紀錄可參（見原審卷第196頁、第246頁），是
    綜合上開事證，堪認高宇涵主張楊千慧二人在○○旅館系爭房
    間內確有逾普通朋友一般社交行為之不正常往來，應屬可採
    。
  ㈢又林肇奕雖否認知悉楊千慧係有配偶之人云云，然如前述，
    林肇奕於面對高宇涵關於「你知道他結婚有小孩了嗎？你睡
    人家的太太，你又睡人家的媽媽？」、「你知道他結婚了嗎
    ？你知道他結婚了嗎？你知道他有小孩嗎？」之質問時，不
    僅未積極澄清，反先以微笑沉默回應，再答稱知悉楊千慧有
    小孩等語，佐以高宇涵事後前往其住處再次質問楊千慧二人
    係何時開始時，其亦坦認於事發前之同年5月時已與楊千慧
    開始來往等情，是林肇奕既已知楊千慧生有小孩，且二人已
    來往數月，關係甚為密切，其對於楊千慧可能有婚姻一事當
    無不能知悉之情。參以本院為查明林肇奕於事發時是否知悉
    楊千慧為有配偶之人，而依民事訴訟法第367條之1規定依職
    權訊問當事人，通知林肇奕於111年1月19日準備程序親自到
    場，惟林肇奕受合法通知後，無正當理由不到場，本院自得
    依前開規定，審酌林肇奕否認知悉楊千慧為有配偶之人與常
    情有違，亦未對如何知悉楊千慧有小孩及彼此往來情節為合
    理說明，認高宇涵主張林肇奕知悉楊千慧係有配偶之人等語
    ，應屬可採。
  ㈣楊千慧復辯稱：高宇涵事後已向林肇奕表示不反對其等二人
    交往，已有宥恕之意云云，惟查，高宇涵固曾於於107年7 
    月28日前往林肇奕住處與林肇奕對話時陳稱：「你（即林肇
    奕）跟她（即楊千慧）講，要在一起，我們不反對，但是她
    不可以便宜佔盡。」等語，有原審勘驗筆錄可參（見原審卷
    第247頁、第252頁），乃附條件之不反對其等交往，無關民
    事責任之捨棄，自不影響損害賠償責任之請求，是楊千慧此
    部分所辯，亦無足憑。
  ㈤至楊千慧雖辯稱其因高宇涵婚後屢次嫖妓及家暴行為業已分
    居，婚姻早已破裂，自無侵害高宇涵之配偶權云云，然高宇
    涵與楊千慧間婚姻關係既未消滅，楊千慧自仍有維持婚姻圓
    滿之忠實義務，而楊千慧二人上開行為，已足以動搖婚姻關
    係存續中夫妻協力保持共同生活圓滿幸福，縱認高宇涵與楊
    千慧間之婚姻關係已有裂痕，楊千慧二人上開行為亦加深高
    宇涵與楊千慧間修補婚姻關係之困難，是楊千慧二人上開侵
    害高宇涵配偶權行為，堪以認定，是楊千慧二人此部分所辯
    ，並無足採。
  ㈥按慰藉金之賠償須以人格權遭遇侵害，使精神上受有痛苦為
    必要，其核給之標準固與財產上損害之計算不同，然非不可
    斟酌雙方身分資力與加害程度，及其他各種情形核定相當之
    數額。又以人格權遭遇侵害，受有精神上之痛苦，而請求慰
    藉金之賠償，其核給之標準，須斟酌雙方之身分、地位、資
    力、經濟狀況、加害程度、受損情況及其他各種情形核定相
    當之數額（最高法院51年台上字第223號判決、86年度台上
    字第3537號判決意旨參照）。查，本件楊千慧於其與高宇涵
    婚姻關係存續期間，與林肇奕均明知楊千慧係有配偶之人仍
    執意於前揭時、地發生性行為，已共同侵害高宇涵之配偶權
    且屬情節重大，並足使高宇涵感受不堪之精神上痛苦，則高
    宇涵依民法第184條第1項前段、第185條第1項前段、第195
    條第1項、第3項規定，請求楊千慧二人連帶賠償非財產上損
    害，當屬有據。本院審酌高宇涵為大學畢業，現為銀行金融
    犯罪法令遵循處處長，年度所得約3、400萬元，名下有1部
    汽車及數筆投資；楊千慧為碩士畢業，現為半導體公司處長
    ，年度所得約140萬元，名下無其他財產；林肇奕為大學畢
    業，現為公司職員，年度所得約70萬元，名下有數筆不動產
    等情，已據兩造陳明在卷（見原審卷第157頁、第184頁），
    並有兩造稅務電子閘門財產所得調件明細表可稽（見原審個
    資卷），兼衡楊千慧二人之行為對高宇涵婚姻生活之圓滿所
    造成破壞程度、兩造學經歷、身分、教育程度、經濟能力及
    高宇涵所受精神上痛苦程度等一切情狀，認高宇涵得請求楊
    千慧二人連帶賠償精神慰撫金以30萬元，尚屬允妥適當。
  ㈦末按給付無確定期限者，債務人於債權人得請求給付時，經
    其催告而未為給付，自受催告時起，負遲延責任。其經債權
    人起訴而送達訴狀，與催告有同一之效力；又遲延之債務，
    以支付金錢為標的者，債權人得請求依法定利率計算之遲延
    利息；應付利息之債務，其利率未經約定，亦無法律可據者
    ，週年利率為百分之五，此觀民法第229條第2項、第233條
    第1項前段、第203條規定甚明。查，高宇涵對楊千慧二人之
    損害賠償債權，係無確定期限之給付，其併請求自起訴狀繕
    本送達最後一位被告翌日起（即109年3月18日起，見附民卷
    第5頁、第7頁；原審卷第181頁）至清償日止，按週年利率5
    %計算之法定遲延利息，於法亦無不合，應予准許。
六、綜上所述，高宇涵依侵權行為法律關係，請求楊千慧二人應
    連帶給付30萬元，及自109年3月18日日起至清償日止，按週
    年利率5%計算之利息，為有理由，應予准許，逾此部分之請
    求，為無理由，不應准許。原審就上開應准許部分，為高宇
    涵敗訴之判決，尚有未洽，高宇涵上訴意旨就此部分求予廢
    棄改判，為有理由，爰由本院予以廢棄改判如主文第2項所
    示。至於高宇涵之請求不應准許部分，原判決為其敗訴之判
    決，經核於法並無不合，上訴意旨就此部分求予廢棄改判，
    為無理由，應駁回其上訴。至於上開應准許部分，原審判命
    楊千慧給付，並依職權為假執行之宣告，核無違誤，楊千慧
    上訴意旨，就此部分，仍執陳詞，指摘原判決不當，求予廢
    棄，為無理由，應駁回其上訴。
七、本件事證已臻明確，兩造其餘之攻擊或防禦方法及所用之證
    據，經本院斟酌後，認為均不足以影響本判決之結果，爰不
    逐一論列，附此敘明。
八、據上論結，本件高宇涵之上訴，一部有理由、一部無理由，
    楊千慧之上訴為無理由，依民事訴訟法第449條第1項、第45
    0條、第79條、第78條，判決如主文。
中　　華　　民　　國　　111 　年　　4 　　月　　12　　日
                  民事第二十庭  
                      審判長法　官  周祖民
　　　　　　　　　　　  　  法　官  鄭威莉
　　　　　　　　　　　  　  法　官  張永輝
正本係照原本作成。
不得上訴。
中　　華　　民　　國　　111 　年　　4 　　月　　12　　日

                            書記官  鄭淑昀